【裁判字號】    99,上易,157
【裁判日期】    990323
【裁判案由】    詐欺
【裁判全文】
臺灣高等法院高雄分院刑事判決         99年度上易字第157號
上  訴  人  臺灣高雄地方法院檢察署檢察官
被      告  乙○○
上列上訴人因被告詐欺案件，不服臺灣高雄地方法院98年度簡上
字第1132號中華民國98年12月31日第一審判決（起訴案號：臺灣
高雄地方法院檢察署98年度偵字第17080 號），提起上訴，本院
判決如下：
    主  文
上訴駁回。
    理  由
一、本件公訴意旨略以：被告乙○○明知國內社會上層出不窮之
    詐騙集團或不法份子為掩飾其不法行徑，避免執法人員之追
    究及處罰，經常利用他人之存款帳戶掩人耳目，因此，在客
    觀上可以預見一般取得他人帳戶使用之行徑，常與行財產犯
    罪所需有密切關連，竟因缺錢花用，而以縱有人持其存款帳
    戶作為詐騙之犯罪工具，亦不違其本意之幫助詐欺犯意，於
    民國98年2 月21日下午5 時30分許，將其所申設之高雄銀行
    帳號：000000000000號帳戶之存摺、提款卡及密碼，以不詳
    代價販售予姓名、年籍均不詳之詐騙集團使用。嗣該詐騙集
    團成員取得上開帳戶後，旋基於詐欺取財之犯意聯絡，於同
    年2 月23日以「網路購物時系統操作有誤，若不依其指示至
    自動櫃員機重新設定，將會被重複多次扣款」名目，分別去
    電被害人甲○○、丙○及丁○○，致渠3 人陷於錯誤，遂依
    指示分別匯款新臺幣（下同）2 萬1123元、2 萬9988元（聲
    請簡易判決處刑書誤載為2 萬9998元）、3 萬2947元至被告
    上開帳戶內，而受有財產上之損害，因認被告涉犯刑法第30
    條第1 項、第339 條第1 項之幫助詐欺取財罪嫌。
二、按被告未經審判證明有罪確定前，推定其為無罪；犯罪事實
    ，應依證據認定之，無證據不得認定犯罪事實。又不能證明
    被告犯罪者，應諭知無罪之判決，刑事訴訟法第154 條、第
    301 條第1 項分別定有明文。次按，認定犯罪事實所憑之證
    據，雖不以直接證據為限，間接證據亦包括在內，然而無論
    直接證據或間接證據，其為訴訟上之證明，須於通常一般人
    均不致有所懷疑，而得確信其為真實之程度者，始得據為有
    罪之認定，倘其證明尚未達到此一程度，而有合理之懷疑存
    在時，即難遽採為不利被告之認定，最高法院著有76年臺上
    字第4986號判例可資參照。又依刑事訴訟法第161 條第1 項
    規定，檢察官就被告犯罪事實，應負舉證責任，並指出證明
    之方法。因此，檢察官對於起訴之犯罪事實，應負提出證據
    及說服之實質舉證責任。倘其所提出之證據，不足為被告有
    罪之積極證明，或其指出證明之方法，無從說服法院以形成
    被告有罪之心證，基於無罪推定之原則，自應為被告無罪判
    決之諭知，最高法院亦著有92年臺上字第128 號判例可參。
    末按，刑法上幫助犯之成立，須行為人基於幫助正犯犯罪之
    意思，予正犯以精神上或物質上之助力而參與犯罪構成要件
    以外之行為，以助成正犯犯罪之實施為要件。是行為人之行
    為在外形上，雖可認為幫助，但其對正犯之犯罪，無違法之
    認識，而欠缺幫助犯罪之故意，即難論以幫助犯（最高法院
    88年度台上字第5848號判決可資參照）。
三、對於證據能力之判斷
（一）按被告以外之人於審判外之言詞或書面陳述，除法律有規
      定者外，不得作為證據，刑事訴訟法第159 條第1 項定有
      明文。又被告以外之人於審判外之陳述，雖不符前4 條之
      規定，而經當事人於審判程序同意作為證據，法院審酌該
      言詞陳述或書面陳述作成時之情況，認為適當者，亦得為
      證據。當事人、代理人或辯護人於法院調查證據時，知有
      第159 條第1 項不得為證據之情形，而未於言詞辯論終結
      前聲明異議者，視為有前項之同意，刑事訴訟法第159 條
      之5 亦定有明文。本件被害人甲○○、丙○、丁○○於警
      詢中之陳述，為被告以外之人於審判外之言詞陳述，卷附
      行動電話申請人資料查詢結果，則係被告以外之人於審判
      外之書面陳述，而檢察官及被告乙○○，就上開言詞及書
      面陳述，未於本院審理過程中聲明異議，本院並審酌前開
      言詞及書面陳述作成時之情況均屬正常，所取得過程並無
      瑕疵，且與本案相關之待證事實具有關連性，認適當作為
      證據，依前開刑事訴訟法第159 條之5 之規定，認上開陳
      述均具有證據能力。
（二）卷附被害人丁○○、丙○所提供之自動櫃員機交易明細、
      被告所提出之自由時報廣告資料、寄貨單，均係本案發生
      過程中所產生之資料，係屬物證而非供述證據；而被告上
      開高雄銀行帳戶及被告台新商業銀行帳戶之交易明細，則
      係該等帳戶所屬金融機構之電腦系統，就該等帳戶所為每
      筆交易之紀錄，亦非供述證據；另卷附臺灣臺南地方法院
      之判決書、臺灣臺南地方法院檢察署檢察官之聲請簡易判
      決處刑書，係承辦法官、檢察官就其所承辦之案件，依據
      卷證資料所為之判斷結果，非為供述證據。是上開證據均
      不適用傳聞法則，且該等證據與被告本件犯行均有相當之
      關聯性，又非不法取得，自應具有證據能力。
四、檢察官認被告涉犯前開幫助詐欺罪嫌，無非係以被告之供述
    、被害人甲○○、丙○、丁○○之證述、被害人提出之自動
    櫃員機交易明細、被告前揭高雄銀行帳戶之交易明細為依據
    。訊據上訴人即被告（下稱被告）故不否認有於前開時間，
    將其前揭高雄銀行帳戶之存摺、提款卡交付他人，並告知他
    人其提款卡密碼之事實，然堅決否認有何幫助詐欺犯行，辯
    稱：案發當時，伊積欠銀行信用卡卡債而遭追繳，想要辦理
    整合貸款，但因為伊曾自行向銀行申辦貸款不成，所以就看
    報紙找幫人辦理貸款的廣告，而於98年2 月20日，伊見到自
    由時報上刊登「信用不佳可辦銀行貸款」的廣告後，就撥打
    廣告上所刊登之0000000000號行動電話，要與對方聯絡，但
    伊打過去時，並沒有人接，過10分鐘左右，對方才以無顯示
    來電的電話回電給伊，當時對方自稱是林先生，並告訴伊只
    需要帳戶之存摺、提款卡和密碼，就可以幫忙辦理貸款，伊
    聽到後，有詢問對方為何要使用提款卡，對方說因為伊有信
    用瑕疵，需要有信用包裝，讓伊的帳戶內有現金流動，且為
    避免其將錢匯入伊帳戶後，伊將錢取走，所以需要伊的提款
    卡及密碼，而因為伊當時被銀行追債追的很急，沒有多加細
    想，只想到伊高雄銀行的帳戶裡面沒有錢，對方無法騙到伊
    的錢，所以就依對方的要求，於翌日下午5 時30分，將伊高
    雄銀行帳戶的存摺、提款卡及抄寫密碼的紙條，交與客運業
    者代送給對方。嗣於98年2 月23日，因為對方都未有回應，
    經伊與對方聯絡後，對方說需要繳交保證金，才能辦理貸款
    ，但伊向對方表示伊無資力可以繳納，對方就表示說其會再
    想辦法，再經幾番聯絡之後，伊於98年2 月25日聯絡對方，
    表示伊不想辦理貸款了，要求對方將存摺、提款卡寄還給伊
    ，結果對方沒有任何回應，就把電話掛掉，伊此時才想到對
    方可能是詐騙集團。而因為伊另有向地下錢莊借款，而還款
    給該地下錢莊的方式，就是將伊在家福公司工作領取薪水所
    用之台新銀行帳戶，放在錢莊那邊，由錢莊人員提領每月須
    還款的金額之後，再將剩餘款項匯到伊上開高雄銀行帳戶給
    伊，所以伊害怕拿走伊上開存摺、提款卡的人，會將地下錢
    莊日後匯給伊的錢領走，所以就去高雄銀行辦理止付，沒想
    到高雄銀行的人告訴伊說，伊的高雄銀行帳戶已經變為警示
    帳戶，此時伊才知道上開帳戶被拿去作為犯罪使用，並於98
    年3 月6 日趁工作休假時，主動到三民派出所製作筆錄。伊
    是因為遭詐騙，才將伊高雄銀行帳戶之存摺、提款卡、密碼
    交付他人，並沒有幫助他人犯罪的意思等語。
五、經查：
（一）被害人甲○○於98年2 月23日下午5 時30分許，接獲他人
      來電，向其謊稱其為網路購物時，因付款方式輸入錯誤，
      要求其將款項匯至指定帳戶，嗣後會將款項再轉匯回其帳
      戶云云，致被害人甲○○陷於錯誤，於同日下午6 時24分
      許，依指示匯款2 萬1123元至被告前揭高雄銀行帳戶內；
      而被害人丁○○於98年2 月23日夜間7 時31分許，接獲他
      人來電，向其訛稱其為網路購物時，發生資料外洩情形，
      要求其將款項匯至指定帳戶，否則將會發生信用問題云云
      ，致被害人丁○○陷於錯誤，於同日夜間8 時13分、8 時
      15分許，依指示接續匯款1 萬8907元、1 萬4040元（共計
      3 萬2947元）至被告前揭高雄銀行帳戶內；另被害人丙○
      於98年2 月23日夜間8 時15分許，接獲他人來電，向其謊
      稱其為網路購物時，因誤設定約定轉帳交易，將導致其每
      月遭固定扣款，要求其至自動櫃員機依指定操作云云，致
      被害人丙○陷於錯誤，於同日夜間9 時4 分許，匯款2 萬
      9988元至被告前揭高雄銀行帳戶內等事實，業據被害人甲○○（見警卷第14、15頁）、丙○（見警卷第28、29頁）
      於警詢中、被害人丁○○於警詢（見警卷第19、20頁）及
      本院審理中（見原審卷第71至73頁）證述明確，並有被害
      人丁○○、丙○所提出之自動櫃員機交易明細（見警卷第
      23、32頁）、被告前開高雄銀行帳戶之交易明細（見原審
      卷第24頁）在卷可稽，堪以認定。
（二）關於被告前開高雄銀行帳戶，何以會遭作為詐騙工具使用
      ，致使被害人甲○○、丙○、丁○○將款項匯入該帳戶內
      乙節，公訴意旨雖認係被告以不詳代價而將之販售與詐騙
      集團使用，然此據被告堅詞否認，執詞辯述如上，並提出
      自由時報98年2 月20日廣告內容（見警卷第36頁）、其委
      託客運業者送交前開高雄銀行帳戶之存摺、提款卡、記載
      密碼之紙條等物品之寄貨單（見警卷第37頁）作為佐證。
      又依據被告所提上開自由時報廣告內容之記載，刊登該廣
      告之人，係使用0000000000號行動電話作為聯絡工具，而
      該0000000000號行動電話之申辦人，經查為另案被告郭敏
      紹，有申請人資料查詢結果在卷可按（見偵卷第9 頁），
      且另案被告郭敏紹因販售該門號與綽號「阿忠」之人，而
      該綽號「阿忠」之人以上開行動電話門號刊登貸款廣告，
      並藉此取得吳子平之帳戶，用以作為詐騙工具，另案被告
      郭敏紹因而經檢察官聲請以簡易判決處刑，並由法院判刑
      在案等事實，有臺灣臺南地方法院98年度簡字第2419號刑
      事簡易判決、臺灣臺南地方法院檢察署檢察官98年度偵字
      第10670 號聲請簡易判決處刑書附卷可證（見原審卷第64
      至66頁），是該案中，使用0000000000號行動電話之綽號
      「阿忠」之人，其取得他人帳戶使用之方式，與被告所陳
      其將上開高雄銀行帳戶交與他人使用之過程相同，足徵被
      告所辯此節，堪可採信。此外，卷內並無其他任何證據，
      可證被告係以不詳代價將其前開高雄銀行帳戶販售與他人
      使用，是被告前開高雄銀行帳戶遭作為詐騙工具之緣由，
      自應如被告前揭所辯。
（三）被告所交付與他人之上開高雄銀行帳戶，嗣經作為詐欺被
      害人甲○○、丙○、丁○○之詐騙工具，業如前述，是被
      告應否論以詐欺取財罪之幫助犯，即應審究被告是否有幫
      助他人為詐欺取財犯行之主觀犯意。依據被告警詢筆錄之
      記載，本件確如被告前揭所辯，係其主動至高雄市政府警
      察局三民第一分局三民派出所製作警詢筆錄（見警卷第1
      頁），則被告若真有幫助他人犯罪之不確定故意，衡情其
      發現帳戶遭列為警示帳戶後，應係思欲脫免自己罪責，尚
      無主動至派出所接受調查、以求自清之理，是以此情觀之
      ，被告辯稱其無幫助詐欺之主觀犯意，已非全然無據；再
      者，本院根據被告前揭辯述內容，向台新商業銀行調取被
      告在該行所開設帳戶之交易明細，而依該行所提供之交易
      明細顯示（見原審卷第54至57頁），被告在台新商業銀行
      所開設之帳戶，確係其工作領薪之帳戶，且該台新銀行帳
      戶自97年9 月份起至98年2 月份止，於每月月初（大多為
      每月5 日）由家福股份有限公司匯入薪資後，均於同日即
      有款項遭提領之情形，而剩餘之款項，則會於同日匯出整
      數金額至被告前開高雄銀行帳戶內，足徵被告辯稱：伊將
      台新商業銀行帳戶交付與地下錢莊業者，由地下錢莊業者
      自行提領應返還款項後，再將剩餘款項匯到伊上開高雄銀
      行帳戶給伊使用等語，堪以採信。準此，被告前開高雄銀
      行帳戶，乃其日常生活中所會使用到之帳戶，則其倘有幫
      助他人為詐欺取財犯行之主觀犯意，衡情其儘可以其不需
      使用之帳戶，甚而向其他金融機構申辦新帳戶以為交付，
      實不需交付其仍在使用中之前開高雄銀行帳戶，平白使自
      己之日常生活增添不便，反足證被告應係未預見該帳戶可
      能遭不法集團所使用，方願意將該對其有實用之帳戶交付
      他人。
（四）又將金融機構帳戶資料交付詐騙集團成員者，多會要求將
      存摺或印章一併交付，以方便帳戶使用，否則該集團詐得
      款項後卻遭他人以存摺原件方式提領，則豈非徒勞無功；
      又邇來詐騙案件層出不窮，詐騙集團多利用人頭帳戶做為
      出入帳戶，屢經報章雜誌及新聞媒體披露，而政府機關亦
      一再宣導，切勿任意交付金融帳戶存摺、提款卡及密碼等
      個人專屬資料，促請社會大眾注意，固屬實情。惟縱令如
      此，社會上仍有不少人士，遭以常經宣導之行騙手法詐騙
      得手，且其中亦不乏在社會上有相當地位或受過相當教育
      之人，是尚不能執上開事由，推認被告確有幫助他人詐騙
      之不確定故意。
六、檢察官上訴意旨雖指稱被告於案發時已30餘歲，顯見被告具
    正常智識、且受過教育，對於任意交付帳戶予不認識他人，
    可能造成幫助詐欺之情勢，應無不知之理，原審為無罪判決
    ，顯有未洽云云；然而，被告所辯為辦貸款而交付帳戶一情
    ，尚未逸脫社會常情，蓋各人之智慮與警覺程度，常因年齡
    、所受教育、生活經驗、社會歷練等而千差萬別，前開以一
    般常人智識程度及社會生活經驗而足判別其中必有詐偽之推
    論，固係以一般社會常人之平均標準而為，然亦不能排除另
    有因年紀尚輕，或教育程度，或生活及社會經驗俱仍不足故
    而不具此等智識及警覺程度之人，無法察覺其中詭異而擅予
    輕信之此等可能；況邇來因人頭帳戶取得困難，詐欺集團成
    員為取得人頭帳戶使用，或以高價價購，或以詐欺方式取得
    ，方式所在多有，若一般人會因詐欺集團成員言詞而陷於錯
    誤進而被騙交付鉅額財物，則相同原理，何以金融帳戶之持
    有人就不致會因相同原因進而陷於錯誤並被騙交付帳戶等相
    關資料？是就此而言，自不能以吾等一般常人智識經驗為基
    準，遽而推論彼等必具相同智識水平及警覺程度。況被告於
    案發時縱有工作經驗，亦難以此而遽責難被告。綜上，檢察
    官認被告涉嫌前揭犯行所憑之證據，尚未達於通常一般之人
    均不致有所懷疑，而得確信其為真實之程度，依刑事訴訟制
    度「倘有懷疑，即從被告之利益為解釋」、「被告應被推定
    為無罪」之原則，即難據以為被告不利之認定。此外，復查
    無其他積極之證據，足資認定被告確有幫助詐欺取財之主觀
    犯意，自屬不能證明被告犯罪，原審為被告無罪之諭知，其
    認事用法，並無違誤，檢察官上訴意旨仍執前詞，指摘原判
    決不當，為無理由，應予駁回。
據上論斷，應依刑事訴訟法第368 條，判決如主文。
本案經檢察官鄭銘謙到庭執行職務。
中    華    民    國    99    年    3     月    23    日
                  刑事第六庭    審判長法  官  王憲義
                                      法  官  邱永貴
                                      法  官  簡志瑩
以上正本證明與原本無異。
不得上訴。
中    華    民    國    99    年    3     月    23    日
                                      書記官  吳新貞

司法院資訊處製作；財團法人民間司法改革基金會備份。
